臺灣苗栗地方法院民事簡易判決　　　　 99年度苗簡字第536號
原　　　告　宋輝男
　　　　　　宋輝建
被　　　告　宋金祥
訴訟代理人　宋登超
上列當事人間請求土地所有權移轉登記事件，本院於民國100 年
1 月18日言詞辯論終結，判決如下：
    主      文
原告之訴駁回。
訴訟費用由原告負擔。
    事實及理由
一、原告起訴主張：坐落苗栗縣後龍鎮○○段326-2 號土地（下
    稱系爭326-2 地號土地）原登記為訴外人宋金和應有部分3/
    4 、被告應有部分1/4 ，其中被告應有部分1/ 4部分係於民
    國56年分家前，向訴外人宋金龍購買後，移轉信託登記於被
    告名下，因此該部分之應有部分所有權應屬於宋金和、宋金
    章、被告、宋俊夫等兄弟四人所共有，並非被告個人所獨有
    。惟事隔近40年，被告不願依58年所訂分家書第6 點意旨和
    使用現況，辦理所有權移轉分割登記。嗣系爭326-2 地號土
    地經苗栗縣政府不動產糾紛調處委員會裁處強制分割，增加
    後龍鎮○○段326-3 、326-4 地號兩筆土地，並於95年5 月
    5 日登記為被告所有，對原告之繼承權益和財物受損極大。
    為此提起本件訴訟，依58年所簽訂之分家書第6 點規定請求
    被告宋金祥應將坐落後龍鎮○○路326-4 號土地面積127.44
    平方公尺和326-3 號原房屋基地以外土地面積20.24 平方公
    尺等2 筆土地，辦理所有權移轉登記與原告各應有部分1/2
    等語。
二、被告則以：系爭326-2 地號土地，前因兩造就本案相同之紛
    爭，曾由被告於97年1 月30日向苗栗縣政府申請調解，末因
    調解不成立，故由苗栗縣政府依直轄市縣（市）不動產糾紛
    調處委員會設置及調處辦法第18條規定，進行強制分割，而
    將原先326-2 地號土地，分割成為目前之326-2 、326-3 、
    326-4 地號之土地。而分割前之系爭326-2 地號土地，原屬
    被告之父宋來生所有，於58年1 月21日，宋來生將包括系
    爭326- 2地號土地在內之眾多土地進行分產，而書立有原告
    所提出之系爭分家書，並於系爭分家書中，就各房之應得部
    分書寫甚詳。其中就原先之系爭326-2 地號土地部分，係於
    56年12月12日，被告因向訴外人之堂兄宋金龍購買其中1/4
    應有部分，而以贈與名義將其中1/4 應有部分登記為被告所
    有，形成宋來生持有3/4 ，被告持有1/4 。故宋來生於58年
    書立分家書時，就此部分即書寫為：向宋金龍購買宋金祥現
    房屋基地由宋金祥應得。而其中所指房屋基地即原先326-2
    地號土地之應有部分1/4 。是被告自56年間就原先之326-2
    土地即登記為共有1/4 ，故系爭分家書之意旨，顯係根據56
    年間之登記狀態而來，亦即被告仍分得原先326-2 土地其中
    1/4 （亦即現今之326-3 、326-4 土地全部）。然原告今卻
    主張被告就326-3 土地部分，實際所有權應僅有現有房屋實
    際座落之範圍，而主張超出該部分之土地應移轉登記為原告
    所有，其顯與系爭分家書意旨不符。又縱認原告依分家書意
    旨請求有理由，然後來326-2 地號土地業經苗栗縣政府進行
    強制分割，分割後之326-3 、326-4 地號土地，其面積確係
    源自原先326-2 土地之1/4 應有部分，顯見苗栗縣政府係根
    據56年間之登記狀態而為強制調處分割。準此，今原告猶執
    系爭分家書請求移轉登記，亦顯無理由。再者，系爭分家書
    於58年1 月21日即由宋來生書立，故縱原告等依據系爭分家
    書之約定為本訴移轉之聲明為有理由，然分家書書立後，原
    告等自得即時向被告請求移轉登記，惟分家書自書立後迄今
    已有近32年，早已超過民法規定之15年時效，故原告等之聲
    明顯無理由。並聲明：原告之訴駁回。
三、按請求權，因十五年間不行使而消滅，但法律所規定之期間
    較短者，依其規定，民法第125 條定有明文。經查，本件原
    告係依據宋來生所書立之分家書，請求土地所有權之移轉登
    記，乃係請求履行契約之權利，揆之前揭法條規定，自應有
    15年消滅時效之適用。又依卷附分家書，係於58年1 月21日
    簽立，而原告係於99年12月6 日始至本院向被告起訴請求移
    轉登記，此有本院收狀戳章可按，其請求土地移轉登記之時
    間距分家書成立時，顯然已超過前揭民法所定之15年，參以
    原告於本院審理時復自承：「（法官問：58年簽立的分家書
    ，為何到現在才來請求？）答：因為以前兄弟感情都很好，
    但被告要求他的持分1/4 過戶給他，所以才會發生此糾紛等
    語。（法官問：從58年到現在是否有就這件本案告過被告？
    ）答：沒有。」，此更益徵本件原告主張請求權已罹於時效
    消滅。從而被告援引時效抗辯，拒絕本件原告之請求，自屬
    有據。
四、綜上所述，原告據以主張之履行契約請求權，已罹於時效消
    滅，則其請求被告將系爭土地移轉登記與原告即無理由，應
    予駁回。
五、本件事證已臻明確，兩造其餘攻擊、防禦方法及舉證，經本
    院審酌後，認對於判決結果不生影響，爰不一一論述，併此
    敘明。
六、訴訟費用負擔之依據：民事訴訟法第78條。
中    華    民    國   100    年    1     月    28    日
                  苗栗簡易庭法  官  王炳人
以上正本係照原本作成。
如不服本判決，應於送達後20日內，向本院提出上訴狀並表明上
訴理由，如於本判決宣示後送達前提起上訴者，應於判決送達後
20日內補提上訴理由書（須附繕本）。
                            書記官  許慈郁
中    華    民    國  100     年    1     月    28    日